臺灣高等法院民事判決
109年度上易字第1043號
上  訴  人  劉政池  
訴訟代理人  徐秀蘭律師
被 上 訴人  陽明山國家公園管理處
法定代理人  曾偉宏  
訴訟代理人  王棟樑律師
被 上 訴人  財政部國有財產署
法定代理人  曾國基  
訴訟代理人  郭曉蓉  
複 代 理人  江肇欽律師
            劉紀寬律師

上列當事人間請求確認不動產所有權存在事件，上訴人對於中華
民國109年6月30日臺灣士林地方法院108年度訴字第937號第一審
判決提起上訴，本院於110年11月10日言詞辯論終結，判決如下
：
    主      文
上訴駁回。
第二審訴訟費用由上訴人負擔。
    事實及理由
壹、程序方面：
一、被上訴人陽明山國家公園管理處（下稱陽管處）之法定代理
    人原為劉培東，嗣於本院審理中先後變更為楊金臻、曾偉宏
    ，有內政部民國109年8月5日台內人字第1090044700號函、1
    10年4月29日台內人字第1100023954號令在卷可憑（本院卷
    一第85頁、卷二第41、42頁），其等分別具狀聲明承受訴訟
    （本院卷一第83、123頁、卷二第39頁），核無不合，應予
    准許。
二、按不變更訴訟標的，而補充或更正事實上或法律上之陳述者
    ，非為訴之變更或追加，民事訴訟法第256條定有明文。上
    訴人於原審聲明：確認臺北市○○區○○段0小段（下未標明區
    段者同）000、000地號土地上如原判決附圖1所示D棟未辦保
    存登記建物之事實上處分權為其所有（原審卷一第90頁）。
    嗣經本院勘驗上訴人所請求確認其有事實上處分權之建物，
    並囑託臺北市士林地政事務所（下稱士林地政）測量其所在
    位置，經士林地政作成110年8月5日複丈成果圖（即附圖）
    ，上訴人乃將其聲明更正為：確認462、505地號土地上如附
    圖項目ㄅㄆ所示未辦保存登記建物（下稱系爭建物）之事實上
    處分權為上訴人所有。上訴人於原審即請求確認其為系爭建
    物之事實上處分權人，其於本院僅係就系爭建物經士林地政
    測量後之確切坐落位置更正其事實上之陳述，依上開規定，
    不生訴之變更或追加之問題，而應准許，本院自應以其更正
    之內容為審理範圍。
三、按當事人不得就已起訴之事件，於訴訟繫屬中，更行起訴，
    民事訴訟法第253條定有明文。又所謂同一事件，必同一當
    事人就同一法律關係而為同一之請求，若此三者有一不同，
    即不得謂為同一事件。被上訴人財政部國有財產署（下稱國
    產署）固抗辯：其為如原判決附圖3所示ㄇ字型牆垣坐落之50
    5地號國有土地之管理機關，上訴人自承係該ㄇ字型牆垣拆除
    前未辦保存登記建物之事實上處分權人，其前以上訴人為被
    告，依民法第767條第1項前段、中段規定，訴請法院判命上
    訴人拆除該ㄇ字型牆垣，並將該部分土地騰空返還予其，經
    臺灣士林地方法院（下稱士林地院）102年度重訴字第566號
    拆屋還地等事件受理，嗣經本院以106年度重上字第494號判
    決，現繫屬於最高法院在案（下稱系爭拆屋還地前案），系
    爭拆屋還地前案為給付訴訟，已含有確認系爭建物事實上處
    分權人之性質，上訴人提起本件確認之訴，違反民事訴訟法
    第253條規定，應依同法第249條第1項第7款規定駁回其訴云
    云。然查國產署於系爭拆屋還地前案，係以其為中華民國所
    有505地號土地之管理機關，上訴人以如原判決附圖3所示ㄇ
    字型牆垣無權占有國有土地為由，訴請上訴人拆除該ㄇ字型
    牆垣並返還坐落之土地，此經本院調取系爭拆屋還地前案卷
    證核閱無誤，是系爭拆屋還地前案之訴訟標的為中華民國就
    該ㄇ字型牆垣坐落土地之所有權，而非系爭建物之事實上處
    分權，與本件訴訟標的即上訴人就系爭建物之事實上處分權
    顯不相同。國產署抗辯上訴人提起本件確認之訴，違反民事
    訴訟法第253條規定，應屬無據。
貳、實體方面：
一、上訴人主張：系爭建物為訴外人陳承澤於臺灣尚未實施建築
    管理時所興建，陳承澤死亡後由其子即訴外人陳逸雄繼承，
    伊於87年4月17日向陳逸雄購買506及506-1地號國有土地之
    承租權、使用權，及其上30097、30098建號（即臺北市○○區
    ○○路00號、77號房屋）、包含系爭建物在內之未辦保存登記
    等全部建物，並與陳逸雄簽訂建物買賣暨國有地轉讓承租權
    契約書（下稱系爭契約書）。伊再於90年3月3日將其中3009
    8建號建物出售予訴外人大衛營實業股份有限公司（嗣更名
    為中郵通股份有限公司，下均稱中郵通公司），惟伊並未將
    系爭建物之事實上處分權轉讓予中郵通公司。陽管處誤認系
    爭建物為其102年12月6日營陽遊字第1020007214號函（下稱
    系爭違建通知函）所附「陽明山國家公園管理處違建通知單
    」之違建認定範圍圖（即原判決附圖2，下稱系爭違建認定
    範圍圖）中「乙1」部分建物，並誤認屬中郵通公司所有之
    違建，遂以系爭違建通知函通知中郵通公司應予拆除，並於
    102年12月16日派工強制拆除至不堪使用之程度，國產署亦
    對伊提起系爭拆屋還地前案，致伊無法重建系爭建物及依法
    承租坐落之土地。爰依民事訴訟法第247條第1項規定，請求
    確認其為系爭建物之事實上處分權人等語。（原審為上訴人
    敗訴之判決，上訴人聲明不服，提起上訴）。並於本院聲明
    ：（一）原判決廢棄。（二）確認462、505地號土地上如附
    圖項目ㄅㄆ所示系爭建物之事實上處分權為上訴人所有。
二、陽管處則以：伊以系爭違建通知函認定系爭建物為中郵通公
    司所有之違建，上訴人並於102年12月13日代理中郵通公司
    簽署切結書（下稱系爭切結書），同意於102年12月15日前
    自行拆除如原判決附圖2所示「乙1」及「乙2」區域之違建
    ，因中郵通公司未依限自行拆除系爭建物，伊乃於102年12
    月16日代為履行拆除。上訴人自始即知悉系爭違建通知函之
    內容仍代理中郵通公司簽署系爭切結書，可見其並非系爭建
    物之事實上處分權人等語，資為抗辯。並於本院聲明：上訴
    駁回。
　　國產署則以：伊係因上訴人及中郵通公司無權占有國有土地
    而對上訴人及中郵通公司提起系爭拆屋還地前案，惟伊於提
    起系爭拆屋還地前案時，不知如原判決附圖3所示ㄇ字型牆垣
    係何人所有，係因上訴人自承其為該ㄇ字型牆垣之所有人，
    法院始判命上訴人拆除之。惟上訴人既知悉系爭違建通知函
    之內容，而未就系爭建物主張權利，並代理中郵通公司簽署
    系爭切結書，可見上訴人並非系爭建物之事實上處分權人。
    上訴人主張其為系爭建物之事實上處分權人，並無可採等語
    ，資為抗辯。並於本院聲明：上訴駁回。
三、兩造不爭執之事項（本院卷一第154頁）：
（一）陽管處以系爭違建通知函檢附「陽明山國家公園管理處違
      建通知單」上所載系爭違建認定範圍圖，認定系爭建物為
      違章建築【原審卷一第44至46、144至146頁，臺北高等行
      政法院（下稱北高行）103年度訴字第919號卷（下稱北高
      行919號卷）第18、19頁】。
（二）中郵通公司收受系爭違建通知函後，由上訴人代理出具系
      爭切結書，表示願將包含系爭建物在內之切結書附圖所載
      A區違建於3日內自行拆除，惟嗣未依切結內容拆除（原審
      卷一第78頁、本院卷一第241頁）（詳如後述）。
（三）陽管處於102年12月16日強制執行拆除包含系爭建物在內
      之切結書附圖所載A區建物【士林地院106年度訴字第1634
      號卷（下稱1634號卷）第70至74頁、本院卷一第241頁】
      。
（四）中郵通公司就系爭違建通知函，對陽管處提起訴願及行政
      訴訟，經北高行以103年度訴字第919號違章建築行政訴訟
      事件受理（下稱919號違章建築行政訴訟事件），並以103
      年度訴字第919號判決駁回中郵通公司之訴，嗣經最高行
      政法院以104年度判字第64號駁回中郵通公司之上訴確定
      （1634號卷第89至97頁、原審卷二第164至186頁）。
四、上訴人主張其自陳逸雄取得系爭建物之事實上處分權，且並
    未將之讓與中郵通公司，陽管處誤認系爭建物之事實上處分
    權人為中郵通公司而予以拆除，系爭建物之事實上處分權為
    其所有，為被上訴人所否認，並以前詞置辯，經查：
（一）上訴人提起本件確認之訴，有無即受確認判決之法律上利
      益？
　　　按確認法律關係之訴，非原告有即受確認判決之法律上利
      益者，不得提起之；確認證書真偽或為法律關係基礎事實
      存否之訴，亦同，民事訴訟法第247條第1項定有明文。所
      謂即受確認判決之法律上利益，係指法律關係之存否不明
      確，原告主觀上認其在法律上之地位有不安之狀態存在，
      且此種不安之狀態，能以確認判決將之除去者而言（最高
      法院52年台上字第1240號判例要旨參照）。又確認法律關
      係成立或不成立之訴，固以確認現在之法律關係為限，如
      已過去或將來應發生之法律關係，則不得為確認之訴之標
      的。惟所謂過去之法律關係，指過去曾經成立或不成立之
      法律關係，因情事變更，該過去之法律關係現已不復存在
      之情形而言。若過去成立或不成立之法律關係延續至現在
      尚存續者，仍不失為現在之法律關係（最高法院84年度台
      上字第1368號判決要旨參照）。查陽管處以系爭建物為中
      郵通公司所有，並違反建築法第25條規定，依建築法第86
      條規定應予拆除為由，以系爭違建通知函命中郵通公司於
      該函送達後5日內自行拆除，嗣於102年12月16日執行拆除
      ，有系爭違建通知函在卷可稽（1634號卷第34至36頁），
      並經本院調取北高行919號卷核閱無誤。上訴人主張其為
      系爭建物之事實上處分權人，惟陽管處之系爭違建通知函
      誤認系爭建物為中郵通公司所有並予拆除致不堪使用，此
      涉其後續向陽管處請求損害賠償、重建，及向國產署承租
      系爭建物坐落土地事宜。系爭建物雖經陽管處拆除，惟被
      上訴人均否認上訴人為系爭建物拆除前之事實上處分權人
      ，則上訴人是否為系爭建物之事實上處分權人，即陷於不
      確定之狀態，其在私法上之地位確有受侵害之危險，而此
      項危險得以其對被上訴人之確認判決予以除去，依上開說
      明，應認上訴人對被上訴人提起本件確認之訴，有即受確
      認判決之法律上利益。
（二）上訴人是否自陳逸雄取得系爭建物之事實上處分權？
　　　按未辦保存登記建物之讓與，雖因不能為移轉登記而不能
      為不動產所有權之讓與，但受讓人與讓與人間如無相反之
      約定，應認為讓與人已將該違章建築之事實上處分權讓與
      受讓人。上訴人主張其於87年間向陳逸雄購買而取得系爭
      建物之事實上處分權，業舉陳逸雄之女即證人陳宜敏之證
      述，及提出其與陳逸雄於87年4月17日所簽訂之系爭契約
      書為證（1634號卷第26至31頁）。經查：系爭契約書載明
      「立建物買賣暨國有地轉讓承租權契約書人買主劉政池、
      賣主陳逸雄（以下簡稱甲、乙方）茲因乙方願將後列建物
      出賣暨國有地承租權轉讓予甲方，雙方約定條件如左：一
      、不動產標示：1.土地：台北市○○區○○段○○段000○00000
      地號國有地基地之承租權及使用權。2.建物：台北市○○區
      ○○路00號及82號一、二樓，建號：30097、30098，所有權
      全部及前開506及506-1地號上全部增建物（含未辦保存登
      記建物在內）。」等語，其末並有上訴人、陳逸雄分別於
      「買主（甲方）」、「賣主（乙方）」簽名欄簽章（1634
      號卷第26、30頁），與證人陳宜敏於本院準備程序證稱：
      我於87年以前住在臺北市○○區○○路00號房屋，我祖父陳承
      澤在506、506-1地號土地上建了5間建物，陳逸雄因繼承
      取得所有權，其中原判決附圖1所示A棟建物是我小學五年
      級後之居住處；原判決附圖1所示B棟建物是工寮；原判決
      附圖1所示1R中之左側C棟建物前半邊是住家，即我小學五
      年級前之居住處，C棟建物後半部及1R中之右側F棟建物則
      是工廠；系爭建物（即原判決附圖1所示D棟建物）較小，
      是家人用的廚房跟澡堂；原判決附圖1所示E棟建物一半是
      套房，一半是給工人用的溫泉浴室。陳逸雄於87年間將上
      開原判決附圖1上的全部建物，包含系爭建物在內，及建
      物坐落土地之承租權出售予上訴人，這在系爭契約書中已
      載明，我並於上訴人與陳逸雄簽訂之系爭契約書擔任陳逸
      雄之連帶保證人，陳逸雄於出售上開建物時，有辦理點交
      手續等語（本院卷一第230至232頁）互核相符。可見上訴
      人於87年間因向陳逸雄購買系爭建物，而取得系爭建物之
      事實上處分權，其主張其自陳逸雄取得系爭建物之事實上
      處分權，應為可採。
（三）如原判決附圖2所示「乙1」建物，是否為系爭建物？
　　　上訴人固主張陽管處將如原判決附圖2所示「乙1」建物誤
      認為系爭建物，而於102年12月16日誤拆系爭建物云云。
      然查：證人陳宜敏證稱：陳逸雄於87年間所出售予上訴人
      之建物，即如原判決附圖1所示A、B、C、D、E等建物，系
      爭建物（即原判決附圖1所示D棟建物）為廚房、澡堂等語
      （本院卷一第230、231頁），與上訴人自陳系爭建物先前
      為溫泉屋等語（本院卷一第464頁）互核相符。又觀諸如
      原判決附圖1所示D棟建物、原判決附圖2所示「乙1」建物
      ，均係位於門牌號碼臺北市○○區○○路00號房屋之東北方，
      相對位置相同，且如原判決附圖2所示「乙1」建物之面積
      為21.66平方公尺（5.05×4.29＝21.66，百分位以下四捨五
      入），而兩造於110年8月5日本院勘驗時就系爭建物拆除
      前坐落位置所標示之範圍，其面積為24.15平方公尺（21.
      29＋2.86＝24.15），有勘驗筆錄、士林地政110年8月5日複
      丈成果圖在卷可稽（本院卷一第463、464、483頁），二
      者差異甚小，可見如原判決附圖2所示「乙1」建物即為系
      爭建物無誤。上訴人主張系爭建物與如原判決附圖2所示
      「乙1」建物不同，陽管處因誤認而予以拆除，難認可採
      。
（四）上訴人是否將系爭建物之事實上處分權讓與中郵通公司？
　　  1.按受命法官為闡明訴訟關係，得整理並協議簡化爭點。
        當事人就其主張之爭點，經依整理並協議簡化爭點者，
        應受其拘束。但經兩造同意變更，或因不可歸責於當事
        人之事由或依其他情形協議顯失公平者，不在此限。民
        事訴訟法第270條之1第1項第3款、第3項定有明文。上
        訴人主張其代理中郵通公司出具系爭切結書時，係與陽
        管處爭執系爭切結書所附之系爭違建認定範圍圖中B區
        建物需送鑑定，系爭切結書所指「A區」建物並未包含
        系爭建物，本院於109年10月26日準備程序期日爭點整
        理所列不爭執事項（二）即「中郵通公司收到陽管處10
        2年12月6日營陽遊字第1020007214號函後，由上訴人代
        理該公司出具切結書，表示願將包含系爭建物在內之A
        區違建於3日內自行拆除，惟未依切結內容拆除」應予
        刪除云云，並提出其代理中郵通公司簽署系爭切結書時
        之錄音譯文為證（本院卷一第327至336頁）。被上訴人
        不同意刪除或變更上開不爭執事項（二）（本院卷一第
        235頁）。查本院已於109年9月8日通知兩造提出爭點整
        理狀，陽管處即已將上開不爭執事項（二）之內容列於
        其書狀中之不爭執事項欄，上訴人並未以書狀就此為爭
        執，有本院通知、陽管處於109年9月22日提出之答辯（
        二）狀、上訴人於109年9月29日所提出之準備狀在卷可
        稽（本院卷一第71、73、89頁、第93至121頁）。嗣本
        院於109年10月26日準備程序期日爭點整理時確認兩造
        均同意將上開不爭執事項（二）列為不爭執事項，並作
        為辯論及判決之基礎（本院卷一第154、155頁）。觀諸
        陽管處已就此於其書狀列為其不爭執事項，並經本院當
        庭詢問、確認兩造同意始列為爭點整理之不爭執事項之
        訴訟過程，已給予兩造相當期間為整理爭點之準備，並
        無不可歸責於上訴人之事由。況上訴人所提其代理中郵
        通公司簽署系爭切結書時之錄音譯文，並無關於其將系
        爭建物排除於中郵通公司應於102年12月15日自行拆除
        之範圍等內容（本院卷一第327至336頁），自難認上開
        兩造協議之不爭執事項（二），其內容有何與客觀事實
        不符之處，未為刪除或變更，亦無顯失公平之情事。上
        訴人主張應予刪除或變更，洵非有據，合先敘明。
　　  2.上訴人主張其未將系爭建物之事實上處分權讓與中郵通
        公司，固據提出建築改良物買賣所有權移轉契約書為證
        （1634號卷第32、33頁）。惟上訴人所提上開所有權移
        轉契約書雖僅記載其於90年3月3日將30098建號（即臺
        北市○○區○○路00號房屋）所有權移轉予中郵通公司，而
        未載明其亦將系爭建物之事實上處分權移轉予中郵通公
        司。然系爭建物為未辦保存登記建物，為兩造所不爭，
        依前揭說明，自因不能為移轉登記而不能為不動產所有
        權之讓與，是上開所有權移轉契約書本無從證明上訴人
        是否曾將系爭建物之事實上處分權轉讓與中郵通公司。
        又上訴人於90年3月3日以買賣為原因，將30098建號建
        物所有權移轉登記予中郵通公司，而鄰近30098建號建
        物之系爭建物於拆除前僅24.15平方公尺，面積甚小，
        且功能為廚房及澡堂，業據證人陳宜敏證述明確（本院
        卷一第230頁），足見系爭建物僅依附於30098建號建物
        以助其效用（即由外部進出之廚房及澡堂），而無使用
        上之獨立性。再者，陽管處於102年12月6日以系爭違建
        通知函認定該函所附違建認定範圍圖（即原判決附圖2
        ）所示建物之構造違反建築法第25條規定，應予拆除，
        有該函在卷可稽（1634號卷第34至36頁）。觀諸系爭違
        建認定範圍圖係以斜線標示經認定為違建之建物，其中
        系爭建物亦以斜線標示，長、寬各記載「5.05m」、「4
        .29m」，且認定違建面積部分書寫「1R：……＋5.05×4.29
        ＝776.73㎡」，並於附註欄記載「違建構造所有權人：中
        郵通股份有限公司」（1634號卷第36頁），足見系爭違
        建通知函認定之違建範圍包含系爭建物，且系爭建物之
        事實上處分權屬中郵通公司所有。上訴人為中郵通公司
        之實際業務負責人，業據其於本院106年度上國字第10
        號請求國家賠償事件準備程序陳明（本院卷一第65頁、
        上國卷一第347頁），其於102年12月13日代理中郵通公
        司簽署之系爭切結書記載：「立切結書人中郵通股份有
        限公司依貴處102年12月6日營陽遊字第1020007214號函
        示，有關其拆除範圍圖，酌予分爲A、B兩區（B區以紅
        線所示區域，餘者爲A區），A區槪由本公司自行拆除，
        並自102年12月13日起至102年12月15日止三日內拆除完
        畢，屆時若無拆除完竣，則由貴處逕予拆除處理，絕無
        異議」等語（本院卷一第241頁）。而系爭切結書係以
        系爭違建認定範圍圖為附圖，即以斜線標示經認定為違
        建之建物，並就其中30098建號建物右側一部再以紅色
        反斜線標示為B區，可知系爭切結書中未以紅色反斜線
        標示為B區者，包含系爭建物在內，均屬上訴人代理中
        郵通公司承諾應自行拆除之A區範圍。況中郵通公司於1
        03年6月20日就系爭違建通知函，對陽管處所提起919號
        違章建築行政訴訟事件，主張陽管處認定其所有如系爭
        切結書附圖所示B區以外建物之構造違反建築法第25條
        規定侵害其權益，復於104年3月11日就北高行103年度
        訴字第919號、最高行政法院104年度判字第64號確定判
        決提起再審之訴，均主張系爭違建認定範圍圖所示建物
        為其所有，並聲明陽管處應將如系爭切結書附圖所示B
        區以外，包含系爭建物（中郵通公司於此行政訴訟事件
        及再審事件均稱系爭建物為F區）在內之遭拆除部分，
        以原面積、原建材或同等級建材建回之方式回復原狀，
        有行政訴訟起訴狀、空照圖在卷可稽（北高行919號卷
        第8至9頁、第19頁、第222頁、北高行104年度再字第16
        號卷第7至9頁），可見中郵通公司歷來均主張其為系爭
        建物之事實上處分權人，並提出行政訴訟訴請陽管處就
        系爭建物回復原狀。系爭建物僅為依附於30098建號建
        物以助其效用之附屬建物，上訴人將30098建號建物移
        轉予中郵通公司後，以中郵通公司實際業務負責人之身
        分代理中郵通公司簽署承諾於102年12月15日拆除系爭
        建物之系爭切結書，且中郵通公司就陽管處拆除包含系
        爭建物在內等建物一事提起行政爭訟，亦一再主張系爭
        建物之事實上處分權為其所有，足認上訴人出賣30098
        建號建物時，亦將系爭建物之事實上處分權一併移轉予
        中郵通公司，中郵通公司始為系爭建物之事實上處分權
        人，上訴人主張其並未將系爭建物之事實上處分權讓與
        中郵通公司，並無可採。
（五）上訴人請求確認系爭建物之事實上處分權為其所有，有無
      理由？
　　　上訴人業將系爭建物之事實上處分權讓與中郵通公司，其
      已非系爭建物之事實上處分權人，已詳前述，其請求確認
      系爭建物之事實上處分權為其所有，自屬無據。
五、綜上所述，上訴人依民事訴訟法第247條第1項規定，請求確
    認462、505地號土地上如附圖項目ㄅㄆ所示系爭建物之事實上
    處分權為其所有，為無理由，不應准許。原審為上訴人敗訴
    之判決，核無不合。上訴意旨指摘原判決不當，求予廢棄改
    判，為無理由，應駁回其上訴。
六、本件事證已臻明確，兩造其餘攻擊防禦方法及所提證據，經
    審酌，核與本件判決結果不生影響，爰不再逐一論述，附此
    敘明。
七、據上論結，本件上訴為無理由，依民事訴訟法第449條第1項
    、第78條，判決如主文。
中　　華　　民　　國　　110 　年　　12　　月　　1 　　日
　　　　　　　　　民事第十二庭 
                      審判長法  官  陳秀貞
                            法  官　陳婷玉
                            法  官  毛彥程
正本係照原本作成。
不得上訴。
中　　華　　民　　國　　110 　年　　12　　月　　1 　　日
　　　　　　　　　　　　　　書記官  陳冠璇